臺灣臺北地方法院民事判決
110年度訴字第4035號
原      告  游雙伃  
訴訟代理人  陳德聰律師
被      告  呂美樺  

            黃俊迪  

上二人共同
訴訟代理人  江肇欽律師
            劉紀寬律師
            黃添伯  
上列當事人間排除侵害事件，本院於民國111年1月21日言詞辯論
終結，判決如下：
    主  文
被告應將其所有坐落臺北市○○區○○段○○段○○○○地號土地上如附圖
所示編號A，面積零點三七平方公尺範圍內之樹幹、枝葉刈除；
並應就坐落臺北市○○區○○段○○段○○○○○○○○○地號土地上所種植之
上開樹木就逾越臺北市○○○路○段○○○巷○○○號二樓建物樓底板以上
範圍生長之樹幹、枝葉之部分刈除。
訴訟費用由被告負擔。 
本判決第一項得假執行。但被告如以新臺幣貳萬元為原告預供擔
保後，得免為假執行。
    事實及理由
壹、程序方面：
    按訴狀送達後，原告不得將原訴變更或追加他訴，但請求之
    基礎事實同一、擴張或減縮應受判決事項之聲明者，不在此
    限，民事訴訟法第255條第1項第2款、第3款分別定有明文。
    經查，原告起訴時僅以呂美樺為被告，聲明：㈠被告應將其
    所有坐落臺北市○○○路0段000巷0○0號1樓（下稱1樓建物）逾
    越圍牆侵入上開建物防火巷之樹木（下稱系爭樹木）之樹幹
    及樹枝予以刈除。㈡願供擔保，請准宣告假執行等語；嗣以
    黃俊迪亦為上開1樓建物所有權人，追加黃俊迪為被告（見
    北簡卷第43至44頁），另於110年12月9日以民事補正狀變更
    第一項聲明為：被告應將其所有坐落臺北市○○區○○段○○段00
    00地號土地（下稱1086地號土地）上如附圖所示編號A，面
    積0.37平方公尺範圍內之樹幹、枝葉刈除。並應就坐落臺北
    市○○區○○段○○段0000○0000地號土地（下分稱1077、1085地
    號土地）上所種植之系爭樹木就逾越臺北市○○○路0段000巷0
    ○0號2樓建物（下稱2樓建物）樓底板以上範圍生長之樹幹、
    枝葉之部分刈除等語（見本院卷第249至250頁），核原告所
    為上開變更，均係本於被告1樓建物內種植之系爭樹木侵害
    原告權利之同一基礎事實所為，且屬擴張應受判決之聲明，
    與前開規定相合，應予准許。
貳、實體方面：
一、原告主張：兩造為1077、1085、1086地號土地之共有人，原
    告應有部分均為10000之725。原告所有2樓建物及被告所有1
    樓建物均坐落在1077地號、1085地號土地上。被告在其所有
    1樓建物庭院空地緊鄰防火巷之沿邊種植樹木（即系爭樹木
    ）1棵，系爭樹木之樹幹、枝葉已逾越被告分管鐵柵外侵入
    原告上開共有1086地號土地，占用如附圖所示編號A部分面
    積0.37平方公尺，且系爭樹木向上生長高達4樓以上，致原
    告2樓建物遭逾越2樓建物樓底板以上之樹幹、枝葉遮蔽，妨
    害原告2樓建物所有權之視野及陽光日照權利，另系爭樹木
    樹葉及樹果經常掉落積存在原告2樓建物陽台，污染2樓陽台
    之環境衛生，致蟲蟻滋生、蝸牛爬行，造成原告居家生活諸
    多極度不便，妨礙原告居家生活使用所有建物2樓。原告多
    次與被告溝通改善，未獲置理，上開越界枝葉已妨礙原告建
    物2樓之視野、陽光日照權及環境衛生，並阻礙防火巷之暢
    通，危害公共安全。為此，爰依民法第767條第1項、第797
    條第1項規定，提起本訴請求排除侵害等語。並聲明：㈠被告
    應將其所有坐落1086地號土地上如附圖所示編號A，面積0.3
    7平方公尺範圍內之樹幹、枝葉刈除；並應就坐落1077、108
    5地號土地上所種植之系爭樹木就逾越2樓建物樓底板以上範
    圍生長之樹幹、枝葉之部分刈除。㈡願供擔保，請准宣告假
    執行。
二、被告則以：樹木可美化都市環境、改善空氣品質，同棟其餘
    住戶並未抱怨系爭樹木遮蔽景觀或日照，原告長年居留國外
    ，每年僅一次回國短暫居住，原告所稱其2樓建物陽台髒亂
    、形成蟲蟻及蝸牛之滋生窩巢等情，應係長期沒人居住打掃
    所致，被告現已將原告2樓建物所在空域之樹枝樹葉刈除，
    已無遮蔽2樓建物對外之視野及採光，至其餘未侵入原告2樓
    建物自然生長之部分，原告並無請求刈除之權利。另系爭樹
    木樹幹仍在被告1樓庭院範圍內，並無逾越被告分管範圍，
    原告所稱防火間隔實為西側鄰房留設排水溝之空間，不作其
    他用途，現由右鄰之鐵窗突出佔滿，人無法通行，縱系爭樹
    木之樹幹稍有逾越該空間，除與防火或原告無涉外，亦未對
    原告或其他共有人造成影響或妨害，是原告依民法第767條
    第1項、第797條第1項規定請求刈除系爭樹木之樹幹、枝葉
    ，並無理由等語置辨。並聲明：㈠原告之訴及假執行之聲請
    均駁回。㈡如受不利判決，願供擔保請准宣告免為假執行。
三、兩造不爭執事項：
  ㈠兩造同為1077、1085、1086地號土地之共有人，原告應有部
    分均為10000之725。
  ㈡原告為門牌號碼臺北市○○○路0段000巷0○0號2樓房屋（即2樓
    建物）之所有權人，被告則為同棟1樓建物之所有權人。
　㈢被告在1077、1085地號土地種植之系爭樹木之樹幹、枝葉占
    用1086地號土地如附圖編號A所示部分，面積0.37平方公尺
    。
四、得心證之理由：　　
    原告主張系爭樹木之樹幹、枝葉逾越其所有2樓建物樓底板
    並越界占用1086地號土地如附圖編號A所示0.37平方公尺，
    已妨礙原告2樓建物之視野、陽光日照權及環境衛生，並阻
    礙防火巷之暢通，危害公共安全，被告應將越界生長之樹幹
    、枝葉刈除等情，為被告所否認，並以前揭情詞置辨，是本
    件爭點厥為：原告依民法第767條第1項、797條第1項規定，
    請求被告將如附圖所示編號A，面積0.37平方公尺範圍內及
    逾越2樓建物樓地板以上範圍生長之樹幹、枝葉刈除，有無
    理由？
  ㈠按所有人對於無權占有或侵奪其所有物者，得請求返還之。
    對於妨害其所有權者，得請求除去之；土地所有人遇鄰地植
    物之枝根有逾越地界者，得向植物所有人，請求於相當期間
    內刈除之，民法第767條第1項前段、中段、民法797條第1項
    分別定有明文。又土地所有權，除法令有限制外，於其行使
    有利益之範圍內，及於土地之上下，民法第773條前段亦定
    有明文。次按各共有人按其應有部分，對於共有物之全部雖
    有使用收益之權，惟共有人對共有物之特定部分使用收益，
    仍須徵得他共有人全體之同意，非謂共有人對共有物之全部
    或任何一部有自由使用收益之權利。如共有人不顧他共有人
    之利益，而就共有物之全部或一部任意使用收益，即屬侵害
    他共有人之權利（最高法院62年度台上字第1803號判決要旨
    可資參照）。
　㈡經查，系爭樹木雖坐落在被告1樓建物分管土地範圍內，惟其
    樹幹、枝葉確有越界侵入兩造共有之1086地號土地，此經本
    院囑託臺北市大安地政事務所派員測量屬實，並製有複丈成
    果圖（即附圖，見本院卷第237頁）供參，被告雖辯稱系爭
    樹木之樹幹、枝葉越界侵入1086地號土地部分，人無法通行
    ，不作其他用途，未妨害原告權利云云，然揆諸前揭說明，
    1086地號土地既屬兩造共有之土地，任一共有人本於其應有
    部分均有權使用，而任一共有人非經其他共有人同意，均不
    得為排他性的獨占使用，而妨礙其他共有人使用，如欲獨占
    使用，則須經全體共有人為分管協議，或有其他合法權源，
    否則即屬侵害他共有人之權利，被告未舉證證明1086地號土
    地共有人同意被告系爭樹木之樹幹、枝葉得越界生長獨占特
    定位置，系爭樹木越界部分，即為無權占有而侵害原告之所
    有權。準此，原告依民法第767條第1項、第797條第1項規定
    ，請求被告刈除系爭樹木越界生長，占有如附圖編號A所示
    ，面積0.37平方公尺範圍內之樹幹、枝葉，自屬有據。
  ㈢次查，系爭樹木生長逾越2樓建物樓底板向上、向外生長之樹
    幹、枝葉與原告2樓建物陽台相距甚近，確已遮蔽原告陽台
    視野及採光，且原告2樓建物陽台散落眾多樹葉、樹果且有
    蝸牛爬行，髒亂不堪等情，有原告提出陽台照片、現場履勘
    照片等數幀為證（見北簡卷第23頁、本院卷第169至183頁、
    第217至221頁），堪認原告主張系爭樹木已妨礙原告建物2
    樓之視野、陽光日照權及環境衛生乙節應屬可採，被告雖辯
    稱伊已將原告2樓建物所在空域之樹幹、枝葉刈除，已無遮
    蔽2樓建物對外之視野及採光，原告2樓建物陽台髒亂係原告
    未打掃所致云云。惟2樓建物陽台堆積之樹木枝葉、樹果，
    均為系爭樹木掉落所致，並因此致生蟲蟻、蝸牛爬行，若無
    系爭樹木存在，縱原告未時常打掃，亦不會產生上述情況，
    被告將2樓建物陽台環境髒亂歸責於原告，顯然倒果為因，
    諉無可採。又被告僅將逾越2樓樓底板部分細小之樹幹、枝
    葉刈除，系爭樹木之粗壯主幹仍緊鄰原告2樓建物陽台（見
    本院卷第183頁、第203頁、第221頁），系爭樹木日後繼續
    生長，其新生萌芽枝葉將再度持續遮蔽原告2樓建物陽台視
    野及採光，且樹葉、樹果掉落堆積、蚊蟲、蝸牛聚生之情，
    亦將再現進而影響原告2樓建物之環境衛生，妨礙所有權人
    即原告對2樓建物之利用，被告所為自屬侵害原告之所有權
    或阻礙其圓滿行使所有權之行為，而所有權人無忍受之義務
    。從而，原告依民法第767條第1項、第797條第1項規定，請
    求被告刈除系爭樹木逾越2樓建物樓底板以上範圍生長之樹
    幹、枝葉，亦屬有據。
五、綜上所述，原告依民法第767條第1項、第797條第1項規定，
    請求被告應將其所有坐落1086地號土地上如附圖所示編號A
    ，面積0.37平方公尺範圍內之樹幹、枝葉刈除；並應就坐落
    1077、1085地號土地上所種植系爭樹木就逾越2樓建物樓底
    板以上範圍生長之樹幹、枝葉之部分刈除，均屬有理由，應
    予准許。
六、原告陳明願供擔保請准宣告假執行，參酌被告種植系爭樹木
    占用1086地號土地面積0.37平方公尺，原告應有部分為1000
    0分之725，而1086地號土地110年公告現值每平方公尺新臺
    幣（下同）36萬6,000元，合計9,818元（計算式：0.37平方
    公尺×10000分之725×36萬6,000元＝9,818元，元以下四捨五
    入），及被告僱工刈除主文第1項所示樹幹、枝葉之代價，
    合計並未逾50萬元，應依職權宣告假執行。並宣告被告如以
    2萬元為原告預供擔保，得免為假執行。
七、本件事證已臻明確，兩造其餘攻擊防禦方法及舉證，經核均
    與判決結果不生影響，爰無庸逐一論述。
八、據上論結，本件原告之訴為有理由，依民事訴訟法第78條、
    第389條第1項第5款、第392條第2項，判決如主文。
中　　華　　民　　國　　111 　年　　2 　　月　　18　　日
                  民事第一庭    法　官　熊志強
以上正本係照原本作成。
如對本判決上訴，須於判決送達後20日內向本院提出上訴狀。如
委任律師提起上訴者，應一併繳納上訴審裁判費。
中　　華　　民　　國　　111 　年　　2 　　月　　18　　日
                                書記官　沈世儒